臺灣板橋地方法院刑事判決　　　　　　　93年度訴字第2196號
公　訴　人　臺灣板橋地方法院檢察署檢察官
被　　　告　乙○○
上列被告因違反護照條例案件，經檢察官提起公訴（九十三年度
偵字第一一四三九號），本院判決如下：
    主  文
乙○○共同將護照交付他人以供他人冒名使用，處有期徒刑陸月
，如易科罰金，以參佰元折算壹日。
扣案乙○○之中華民國護照壹本（護照號碼： 00000000
0號）沒收。
    事  實
一、乙○○與年籍不詳陳姓成年男子為使他人得冒用護照持以出
    入境使用，二人遂基於共同犯意聯絡，推由乙○○先於民國
    九十一年十月底之不詳時間，在設於臺北市○○○路三八○
    號四樓之一之冠鈞旅行社內，以參加三多旅行社所招攬於九
    十一年十一月二十九日出發之日本觀光旅遊團為由，將其相
    片及國民身分證交由不知情之業務員傅金純委託辦理護照、
    日本簽證及購買機票等事宜，並繳交新臺幣（下同）一萬四
    千元之團費，傅金純即委由不知情之港祥旅行社職游玲鈺，
    代為持向外交部領事事務局辦理護照申請及向日本文化交流
    協會辦理日本簽證，於同年十一月六日經外交部領事事務局
    核發護照（護照號碼：000000000號），日本文化
    交流協會亦於同年月十九日核發有效期間為五年之多次簽證
    後，乙○○再指示傅金純於九十一年十一月二十七日先行交
    付該內含日本簽證之護照後，隨即將該護照交予陳姓男子，
    再由陳姓男子於同年月二十九日上午某時，在臺北縣三重市
    某處將該護照交付予先前由其所安排於九十一年十一月二十
    四日二十二時許自臺灣地區某海岸偷渡上岸之大陸地區女子
    潘芬（所犯違反入出國及移民法部分業經臺灣桃園地方法院
    另案審判）。潘芬取得前開護照後，即依陳姓男子之指示於
    該護照上持照人簽名欄內填載乙○○之署名，並乘坐由陳姓
    男子安排之計程車前往位於桃園縣大園鄉之中正國際機場，
    於同日十二時許在中正國際機場與三多旅行社旅行團會合，
    持該護照佯為乙○○本人而向旅行團人員取得乙○○之機票
    、登機證及日本國入出國紀錄表，欲搭乘國泰航空ＣＸ四五
    ○號班機至日本。嗣潘芬持該護照接受內政部警政署航空警
    察局證照查驗隊員警進行證照查驗時，經員警黃平和查覺潘
    芬神色慌張且無法答覆乙○○之個人資料，始查獲上情，並
    扣得前開護照乙本。
二、案經內政部警政署航空警察局報告臺灣桃園地方法院檢察署
    檢察官呈臺灣高等法院檢察署檢察長移轉臺灣板橋地方法院
    檢察署檢察官偵查起訴。
    理  由
一、犯罪事實之認定：
  (一)訊之被告乙○○固坦認上揭參加旅行團委託辦理護照、簽證
    及購買機票之事實，惟矢口否認有何將護照交付他人冒用之
    犯行，辯以係為前往日本探視乾媽之目的而參加該旅行團，
    由於伊未曾申領過護照，因好奇乃要求旅行社人員於出發前
    數日先交付護照，惟該護照於九十一年十一月二十八日下午
    十五時許在臺北縣蘆洲市○○○路某處撥打公共電話時遺失
    ，且已向位於永安南路上之派出所備案，並無交付他人冒用
    之情形云云。
  (二)經查：
    1.被告乙○○於九十一年十月底之不詳時間，在設於臺北市
      ○○○路三八○號四樓之一之冠鈞旅行社內，以參加三多
      旅行社所招攬於九十一年十一月二十九日出發之日本觀光
      旅遊團為由，將其相片及國民身分證交由業務員傅金純委
      託辦理護照、日本簽證及購買機票，並繳交一萬四千元之
      費，傅金純即委由港祥旅行社職游玲鈺，代為持向外交部
      領事事務局辦理護照申請及向日本文化交流協會辦理日本
      簽證，經外交部領事事務局於同年十一月六日核發護照（
      護照號碼：000000000號），傅金純即以快遞方
      式於同年月十二日將護照送交被告，由被告叔父蕭金謙簽
      收，被告在其上簽名後，再交予傅金純持以辦理日本簽證
      ，嗣日本文化交流協會於同年月十九日核發有效期間為五
      年之多次簽證，傅金純即依被告之指示，於九十一年十一
      月二十七日以快遞方式先行交付該內含日本簽證之護照予
      被告，由被告之母甲○○簽收等情，業據被告坦認無訛，
      核與證人傅金純、蕭金謙分別於警詢及偵查中之供述合致
      ，復有扣案護照乙本（內含日本簽證）及卷附中華民國普
      通護照申請書影本乙紙與勝鴻快遞公司送貨簽收單二紙可
      資佐據。又大陸地區女子潘芬前由年籍不詳陳姓成年男子
      安排，於九十一年十一月二十四日二十二時許自臺灣地區
      某海岸偷渡上岸，入境後暫居於臺北縣三重市某處之房屋
      內，欲轉往日本工作，於同年月二十九日上午某時，該陳
      姓男子在上開房屋內將前揭乙○○之護照交付於潘芬，潘
      芬取得該護照後，即依陳姓男子之指示於該護照上持照人
      簽名欄內填載乙○○之署名，並乘坐由陳姓男子安排之計
      程車前往位於桃園縣大園鄉之中正國際機場，於同日十二
      時許在中正國際機場與三多旅行社旅行團會合，持該護照
      佯為乙○○本人而向旅行團人員取得乙○○之機票、登機
      證及日本國入出國紀錄表，並於日本國入出國紀錄表簽署
      乙○○之姓名，欲搭乘國泰航空ＣＸ四五○號班機至日本
      ，嗣潘芬持護照接受內政部警政署航空警察局證照查驗隊
      員警進行證照查驗時，經員警黃平和查覺潘芬神色慌張且
      無法答覆護照上之資料而查獲等事實，此亦經證人潘芬分
      別於警詢、偵查及臺灣桃園地方法院九十二年度訴字第二
      ○八號案件審理中供陳明確，核與證人傅金純、內政部警
      政署航空警察局證照查驗隊警員黃平和分別於警詢、偵查
      及臺灣桃園地方法院九十二年度訴字第二○八號案件審理
      中之證述一致，並有扣案護照（內含日本簽證）及卷附日
      本國入出國紀錄表影本乙份、機票影本乙份與登機證影本
      乙份等足為佐證。是被告於取得旅行社交付之護照後，其
      護照為潘芬冒用欲持以出境之事實，已足以認定。
    2.被告雖否認潘芬所冒用之護照係伊交付，並以前開情詞置
      辯，惟查：按依旅行社向來之作業方式，在旅行團出發前
      ，旅行社於辦妥團員之申領護照、簽證及買票等手續後，
      該等護照、簽證及機票均不事先發給團員而由旅行社統一
      保管，於出發當日在機場集合後始逐一發給團員，並集中
      辦理證照查驗與登機手續，以避免因團員個人疏忽而遺失
      或未疏未攜帶至機場而造成團體行程延滯之風險，與單純
      委託辦理護照簽證而不參加旅行團之情形不同，此為社會
      週知之事實。本件被告係以參加旅行社所招攬旅行團之方
      式委由證人傅金純代辦護照、簽證及機票，嗣於護照、簽
      證等辦妥後並指示證人傅金純於該旅行團出發之前二日先
      行交付護照，已如前述，然茍其確係以自己出國旅行之目
      的而委託辦理護照及簽證，依一般情形只需於指定之出發
      集合時間至機場會合領取即可，殊無要求旅行社事先交付
      護照之必要與實益，然其竟要求旅行社於辦妥護照及簽證
      後，在距出發日期僅有二日之時即先行交付，此實有悖於
      常情。被告於審理時雖辯稱係因未曾領用護照基於好奇之
      心態始向旅行社要求先交付護照云云（參本院審判筆錄第
      四頁），然其先前於本院準備程序陳述答辯要旨時則陳稱
      係旅行社表示護照先讓團員保管，並非伊主動要求云云（
      本院九十四年一月六日準備程序筆錄第二頁），其就何以
      先行取得護照之緣由，前後所述明顯不一且相為矛盾，顯
      有虛偽陳述之情形，復與一般旅行社出團之作業常規迥異
      ，自難信所述屬實。又被告所辯護照遺失後曾向位於臺北
      縣蘆洲鄉○○○路之派出所備案乙節，經查臺北縣蘆洲鄉
      ○○○路上並無派出所，距離最近者為僅有一巷之隔位於
      臺北縣蘆洲市○○街一○八巷二號之臺北縣政府警察局蘆
      洲分局延平派出所（參卷附地圖），然被告亦未曾因護照
      遺失而向該派出所備案，此有臺北縣政府警察局蘆洲分局
      九十三年十一月十日北縣警蘆刑字第○九三○○三三四一
      八號函及所附交辦公文交辦單在卷可稽，被告復未能提出
      所稱當時報案之相關資料以供稽考，自無從遽信為實在。
      而被告辯稱係為至日本找乾媽而參加上開旅行團並委託辦
      理護照及簽證云云，茍其所述屬實，平素自必與其乾媽有
      密切之通聯往來，始有可能特為耗資前往日本相訪，然被
      告對所稱乾媽之姓名、地址均無法說明，甚且於本件準備
      程序中聲請傳喚所稱之乾媽到庭作證後，亦始終未能陳報
      其姓名年籍俾使本院得以傳喚調查，則其所謂居住日本之
      乾媽是否確有其人，殊有可疑；況如係基於探視特定人之
      目的前往日本，只需單純委由旅行社代辦護照、簽證及購
      買機票即可，殊無參加規劃有既定行程之旅行團之可能，
      尤見被告所辯不實。再者被告辯陳護照遺失後曾以電話通
      知旅行社云云，茍其所述屬實，則旅行社自必為相當之處
      理，以免造成對全團行程之影響，然潘芬於查獲當日持被
      告護照依約定時間至機場報到集合之時，尚能自旅行社人
      員處領得機票及相關出境文件，由此可知旅行社並未接獲
      被告所稱關於護照遺失之通知，否則斷無可能仍將機票等
      交給到場冒稱為被告之潘芬。是以被告所稱關於要求旅行
      社先行交付護照之緣由、護照遺失後向警備案及通知旅行
      社之情形及何以前往日本之原因等重要情節，經查無實據
      ，復前後供述不一並與常情相違，匿飾之情甚明，尤見係
      屬事後圖卸之詞，自無足採信。
    3.查被告違反一般旅行團之常規作業，於出團前二日主動指
      示旅行社先行交付委託辦理之護照，其動機原即令人生疑
      。而潘芬竟能依旅行社指定團員報到之時間地點到場集合
      ，顯見對被告原定參加旅行團之情形知之甚詳，茍非被告
      本人告知相關之出團集合資訊，潘芬實無從準時到達機場
      領取機票憑以出境。況被告並未於旅行團約定集合時間前
      往機場集合，復未為任何護照報失之處理，此亦據證人傅
      錦春於臺灣桃園地方法院九十二年度訴字第二○八號案件
      審理中證述甚明，以之與潘芬所為關於其係依陳姓男子之
      指示持該護照前往機場與被告所參加之旅行團會合領取機
      票欲為出境等供述相互以參，實已足為認定本件係被告與
      陳姓男子基於使他人得冒用護照持以出入境使用之目的，
      由被告以參加旅行團出國旅遊之藉詞委託旅行社代辦護照
      及簽證，於取得護照後再交由陳姓男子轉交潘芬冒用並指
      示按時至機場集合，而可排除係其護照係為他人偶然拾得
      後冒用之可能性。雖扣案護照上持照人簽名欄內「乙○○
      」之簽名係由潘芬於案發當日所為，並非被告所簽，此經
      被告及潘芬均供述一致在卷，並經本院核對卷附二人筆跡
      無訛；然該護照經核發後，傅金純即以快遞方式於同年月
      十二日將護照送交被告被告在其上簽名，再交予傅金純持
      以辦理日本簽證等情，業如前述，顯見被告原即已在護照
      上簽名，則此尚不能排除被告係使用可塗抹墨水之筆簽名
      交由旅行社代辦簽證後，再將該簽名塗抹而由潘芬另行簽
      名，俾潘芬於日本入境進行證照查驗時，其持用護照與所
      填寫入出國紀錄表上「乙○○」之簽名字跡一致而得以順
      利入境之可能性，自不影響上開被告將其護照交付他人冒
      用事實之認定。綜上所述，本件事證已臻明確，被告如事
      實欄所載之犯行足堪認定，應依法論科。
二、論罪科刑之法律適用：
  (一)核被告乙○○所為，係犯護照條例第二十四條第三項之將護
    照交付他人以供他人冒名使用罪。又被告與陳姓男子就上開
    犯行有犯意之聯絡與行為之分擔，為共同正犯。公訴意旨雖
    認潘芬亦為本件共同正犯，然其既為實際受交付而持以冒用
    之人，顯與護照條例第二十四條第三項所定「將護照交付他
    人」、「以供他人冒名使用」之犯罪型態有間，而不成立該
    項罪名，自非本件被告犯罪之共同正犯，並此敘明。
  (二)爰審酌被告前無犯罪前科，有臺灣高等法院被告前案紀錄表
    存卷可據，素行非劣，具國民中學之智識程度（被告警詢筆
    錄教育程度欄），其擅自將護照交付他人冒用之犯罪手段，
    所造成入出境管理之正確性之危害，及於偵審中猶以明顯不
    實之辯解狡詞卸責，犯罪後態度不佳等一切情狀，量處如主
    文所示之刑，並諭知易科罰金之折算標準，以資懲儆。
  (三)扣案中華民國護照乙本（護照號碼：000000000號
    ），係外交部領事事務局發給被告，為其所有供本件交付他
    人冒名使用犯罪所用之物，業如前述，應依刑法第三十八條
    第一項第二款規定並為沒之諭知。
據上論斷，應依刑事訴訟法第二百九十九條第一項前段，護照條
例第二十四條第三項，刑法第二十八條、第四十一條第一項前段
、第三十八條第一項第二款，罰金罰鍰提高標準條例第二條，判
決如主文。
本案經檢察官許智評到庭執行職務。
中　　華　　民　　國　　94　　年　　6 　　月　　10　　日
                  刑事第十三庭  審判長法　官  侯  志  融
                                      法  官  張  宏  節
                                      法  官  楊  博  欽
以上正本證明與原本無異
如不服本判決應於送達後10日內向本院提出上訴狀
                                      書記官　曾  美  滋
中　　華　　民　　國　　94　　年　　6 　　月　　10　　日
附錄本案論罪科刑法條全文：
護照條例第二十四條
  偽造、變造護照足以生損害於公眾或他人者，處五年以下有期
  徒刑，併科新臺幣五十萬元以下罰金。
  行使前項文書者，亦同。
  將護照交付他人或謊報遺失以供他人冒名使用者，處五年以下
  有期徒刑、拘役或科或併科新臺幣十萬元以下罰金。
